【裁判字號】    90,上訴,1419
【裁判日期】    901206
【裁判案由】    偽造文書等
【裁判全文】
臺灣高等法院臺南分院刑事判決            九十年度上訴字第一四一九號     Ｃ
      上  訴  人  臺灣台南地方法院檢察署檢察官
      上  訴  人
      即  被  告  乙  ○  ○
      被      告  甲  ○  ○
右上訴人因被告偽造文書等案件，不服中華民國九十年八月卅一日臺灣台南地方法院
八十九年度訴字第四七六號第一審判決（起訴案號：臺灣台南地方法院檢察署八十九
年度偵字第三六七八號），提起上訴，本院判決如左：
      主      文
上訴駁回。
      事      實
一、乙○○（另犯偽造有價證券，經本院判處有期徒刑一年二月，上訴最高法院中）
    ，於八十七年五月間，受僱於台南市○○路○段六五巷九四號一樓菱威通訊企業
    社（實際負責人為年籍不詳王清池），明知王清池所交付丙○○身分證（按該身
    分證為丙○○於八十六年十月二十日，在南投縣不詳地點遺失），係來源不明贓
    物，乙○○於收受後，竟與王清池共同基於概括犯意，由乙○○於八十七年五月
    三日持丙○○身分證，前往私交甚篤，在台南市○○路二號二樓經營「進邦通訊
    有限公司」（下稱進邦公司）不知情甲○○，向其表示欲申辦定址市區電話，以
    轉接行動電話使用。經甲○○將該申辦中華電信股份有限公司（下稱中華電信）
    市區電話案，轉交其樓下經營「亞洲通訊行」不知情林性儀辦理。惟林性儀告知
    甲○○代辦市區電話，須有申請人印章，乙○○遂委甲○○告知林性儀，先代刻
    丙○○印章一枚使用，林性儀乃囑不詳姓名者偽刻丙○○印章一顆，再交由甲○○囑其進邦公司不知情某職員，以丙○○印章在太平洋電信股份有限公司（下稱
    太平洋公司）行動電話門號申請書，偽造丙○○署押簽名及印文各一枚，持向太
    平洋公司申請行動電話門號0000000000號及行動電話一具，致生損害於丙○○，
    及太平洋公司對客戶資料管理正確性。復由甲○○再將丙○○印章及身分證，交
    由亞洲通訊行不知情職員王俊偉，於八十七年五月十一日持向中華電信公司台南
    營業處，填載市區電話申請書，並由王俊偉在申請書客戶簽認欄代簽丙○○簽名
    署押、蓋上印文章各一枚，辦妥電話號碼為0000000.號市內電話，復將該以丙○○名義所申購行動電話，轉接在以丙○○名義申請市區電話使用。
二、案經台南市警察局移請台灣台南地方法院檢察署檢察官偵查起訴。
      理      由
壹、有罪部分（乙○○）：
一、訊據上訴人即被告乙○○矢口否認右揭犯行，辯稱：我是八十七年間，受僱於菱
    威通訊公司約半年，丙○○身分證是王清池交給我去辦，菱威通訊公司名義上負
    責人姓名伊不知，伊是按件計酬，皆以公司名義辦理，伊安裝一支電話傭金為一
    百元，一個月約按裝廿、卅件，半年來身分證及印章，皆由王清池交我去辦，均
    放在信封袋給我，我親自交給高隆德，王清池年約四十歲，胖胖的，丙○○電話
    申請案，是老闆王清池說客戶在找到店面前，要我先裝別處，我有告訴老闆電話
    費的事，老闆王清池說他會去繳，電話當初老闆是希望由市區電話轉到行動電話
    ，但伊確不知用以申請丙○○身份證是遺失身分證云云。惟查：
  (一)右揭申辦中華電信市區電話及太平洋公司門號丙○○身分證，係丙○○於八十六
    年十月廿日，在南投縣不詳地點遺失等情，業據被害人丙○○指訴歷歷，並有南
    投縣警察局半山派出所受理報案登記簿在卷可按（詳警卷二頁及背面、廿五頁）
    。又乙○○與丙○○素昧平生，業經乙○○供明在卷（詳原審卷一八四頁）。故
    乙○○所持以申請電話之丙○○身分證，應屬丙○○遺失物無訛。又丙○○遺失
    身份證，係由菱威通訊企業社王清池交付乙○○辦理中華電信市區電話，亦經乙○○供明在卷（詳警卷六頁背面）。另因乙○○持丙○○身分證申辦電話時，因
    事先未備丙○○印章，遂再由甲○○委託不知情林性儀利用不詳姓名者偽刻丙○○印章一顆辦理申請等情，復經證人林性儀證述在卷（詳原審卷六七頁），是被
    告乙○○既擔任申辦電話業務已有半年，其對申辦電話，應先備妥印章當知之甚
    稔，豈有持不相熟識者身分證，復未經許可即擅自代申請人刻印章之理？再參酌
    被告乙○○不但將丙○○遺失身分證辦理市區電話及行動電話，復於八十六年十
    月廿四日，將其原有車號ＸＱ─五六五三號小客車，擅以丙○○遺失身分辦理過
    戶丙○○，以避交通違規罰鍰及逃漏車輛燃料及牌照稅等情（此部分未據起訴）
    ，亦為乙○○所不爭（詳原審卷一八四至一八六頁）。嗣因丙○○本人收到車輛
    違規通知單及稅單，向警局及監理單位舉發等情，有南投縣稅捐稽徵處八十七年
    全期使用牌照繳款書、車籍作業系統查詢認可資料、車主歷史查詢表、台灣省公
    路局監理所南投監理站八七中監投字第八七○七六二四號函，及台灣省鐵路警察
    局第三警務段八七鐵三警刑行字第一六六九號函各乙份在卷可按（詳警卷廿一頁
    、廿六至卅一頁）。故被告乙○○辯稱：其不知王清池所交付丙○○身分是遺失
    身分證，要與事理有違，更與證人林性儀前揭證述情節不符，委無可取。
  (二)乙○○於八十七年五月三月持丙○○身分證，前往甲○○所營「進邦公司」欲申
    辦定址市區電話，以供轉接行動電話使用，經甲○○將該申辦電話案轉交予其樓
    下經營「亞洲通訊行」林性儀辦理，並委託林性儀利用不詳姓名者偽刻丙○○印
    章一顆，交甲○○囑其不知情職員，於八十七年五月三日，以丙○○名義辦妥行
    動電話，再交林性儀囑其不知情職員王俊偉，以丙○○身份證、印章，於八十七
    年五月十一日，向中華電信台南營業處，填具市區電話申請書，並代簽丙○○簽
    名署押、印章各一枚，以辦理電話0000000號市區電話等情，亦經證人林
    性儀於原審證述甚詳（詳原審卷六七頁、一五五頁）。另證人高隆德於原審證稱
    ：乙○○要我去辦電話，同座有王清池，我只知王清池有交證件要乙○○去辦電
    話，但不知要辦誰名義，有聽乙○○說王清池是他老闆等語（詳原審卷六五頁）
    。另證人薛榮風證稱：乙○○來時，我們正在開會。他是一個人至進邦公司，他
    的手機是在樓上進邦公司辦的，一般電話是在樓下亞洲通訊辦理等語（詳原審卷
    六六頁）。證人王俊偉警訊供稱：是我樓上進邦公司負責人甲○○委託我代理申
    請中華電信0000000.號市區電話等語（詳警卷一頁背面）。另同案甲○○亦於原
    審供稱：因乙○○當時向我表示有位親戚要到台南住，但還未找到地方，故暫時
    把電話裝在我營業所裡等語（詳原審卷一八五頁），復有中華電信公司台南營運
    處函、切結書、市區電話業務申請書及太平洋公司行動電話申請書在卷可稽（詳
    警卷十一至十五頁）。綜上所述，被告乙○○犯行，事證明確，洵堪認定。
二、公訴意旨另以：乙○○於八十六年十月二十日許，在南投縣不詳處所，發現丙○○遺失身分證乙枚，係屬離本人所持有之物，竟意圖為自己不法所有，侵占入己
    使用，因認被告乙○○另涉有侵占離本人持有之物罪嫌云云。惟按犯罪事實應依
    證據認定之，無證據不得推定其犯罪事實，刑事訴訟法第一百五十四條定有明文
    。訊據被告乙○○堅決否認有侵占丙○○身分證犯行，辯稱：丙○○身分證，係
    王清池交給伊去辦的等語。經查上揭丙○○身分證，固為丙○○於八十六年十月
    廿日，在南投縣不詳處所遺失，惟此僅足以證明該身分證為遺失物，尚無法證明
    係由乙○○所拾獲。況經乙○○所提出王清池名片，亦載有菱威通訊公司名稱，
    足見被告乙○○所辯：丙○○身分證係由王清池所交付等語，應屬可信。是既未
    有任何證據足證丙○○身分證，係由乙○○所拾獲。公訴人指被告乙○○涉侵占
    離本人持有之物事實，即屬無法證明。惟公訴人認此部分，與被告前揭行使偽造
    文書罪部分，有牽連犯裁判上一罪關係，爰不另為無罪諭知。
三、查被告乙○○明知王清池所交付丙○○身分證，係來源不明證件，竟於收受後，
    復與王清池，以丙○○名義，共同偽造行動電話及市區電話申請書。核其所為，
    係犯刑法第二百十六條、第二百十條行使偽造私文書罪，及刑法第三百四十九條
    第一項收受贓物罪。被告乙○○利用不知情者偽刻丙○○印章、印文及簽名署押
    ，均為間接正犯。被告利用不知情者，先偽刻丙○○印章一枚，又分別利用不知
    情者偽造「丙○○」印文及簽名署押各一枚，在中華電信台灣南區電信分公司市
    區電話業務申請書及太平洋公司行動電話申請書，再持以行使。被告乙○○其偽
    造印章、印文及簽名署押，均為偽造文書部分行為；又偽造文書低度行為，為行
    使偽造文書高度行所吸收，均不另論罪。被告所犯行使偽造文書罪及收受贓物罪
    ，二罪間有方法結果牽連關係，為牽連犯，應依刑法第五十五條規定，從一重以
    行使偽造文書罪處斷。被告乙○○先後二次利用不知情者，辦理行動電話門號及
    市區電話門號，其先後多次犯行，時間緊接，所犯構成要件相同，顯係基於概括
    犯意反覆為之，為連續犯，應依刑法第五十六條規定，論以一罪，加重其刑。又
    乙○○與與王清池二人間，就上揭犯行，彼此間有犯意聯絡及行為分擔，應論以
    共同正犯。被告乙○○收受贓物部分，雖未據起訴，然此部分與行使偽造文書罪
    部分，有牽連關係，為裁判上一罪，本院自得一併審理，併此敘明。
四、原審以被告乙○○罪證明確，因予適用刑法第廿八條、第五十六條、第二百十條
    、第二百十六條、第三百四十九條第一項、第五十五條、第四十一條第一項前段
    、第二百十九條，罰金罰鍰提高標準條例第二條規定，併審酌被告犯罪動機、目
    的、手段、所生危害、犯後態度不佳等一切情狀，量處被告有期徒刑五月，併諭
    知所處徒刑，如易科罰金，以三百元折算一日之標準，以資懲儆；復敘明中華電
    信台南營業處市區電話申請書（電話0000000.號）客戶簽章欄偽造丙○○簽名署
    押及印文各一枚、太平洋電信公司行動電話申請書（電話號碼0000000000號）客
    戶簽章欄偽造丙○○簽名署押、印文各一枚及偽造丙○○印章一顆，均不問是否
    屬犯人所有，依刑法第二百十九條宣告沒收。本院經核原判決關於乙○○部分認
    事用法，均無違誤，量刑亦稱妥適。被告上訴意旨，仍執陳詞，否認犯罪，為無
    理由，應予駁回。
貳、無罪部分（甲○○）：
一、公訴意旨略以：甲○○明知乙○○所持有丙○○身分證，係來源不明證件，竟於
    八十七年五月十一日，與乙○○基於共同犯意，由甲○○持丙○○身分證及印章
    ，轉交不知情王俊偉，向中華電信台灣南區電信分公司台南營運處，以丙○○名
    義申裝 (06)0000000號市區電話，裝機於甲○○營業處所，再以丙○○名義向台
    灣大哥大公司申請行動電話0000000000號碼，轉接市內電話使用，因認被告甲○○共同涉犯刑法第二百十六條、第二百十條行使偽造文書罪云云。
二、本件公訴人僅以依一般常理，鮮有申請電話使用，不裝設在己處，而借用他人處
    所裝機，再申請行動電話轉接之理，而推認甲○○對乙○○涉案情節，應已事先
    知悉，並再推認甲○○亦涉偽造文書罪嫌云云。惟按犯罪事實應依證據認定之，
    無證據不得推定其犯罪事實，刑事訴訟法第一百五十四條定有明文。訊據被告甲○○堅決否認有右揭共同偽造文書犯行，辯稱：伊與乙○○，素有交情；至於丙○○身分證及印章，均係乙○○交付給伊，以辦理行動電話；又當時是乙○○向
    伊表示有位親戚搬來台南住，但尚未找到地方；故暫將電話裝在伊營業所，伊不
    知乙○○所交付丙○○身分證，是遺失證件等語。經查：
  (一)按丙○○所遺失身分證，係由乙○○交予甲○○，再由被告甲○○透過「亞洲通
    訊行」林性儀，將身分證轉交其職員王俊偉辦理中華電信市區電話0000000.號市
    區電話之事實，業經證人林性儀供證在卷。另證人王俊偉於警訊供稱：是我樓上
    進邦公司甲○○委伊代理申請等語。證人高隆德更供稱：被告乙○○要我去辦電
    話，同座有王清池，我只知道王清池有交證件要乙○○去辦電話，但我不知要辦
    誰名義，有聽乙○○說王清池是他老闆等語。另證人薛榮風證稱：乙○○來時，
    我們正在開會，他一個人至進邦公司，他的手機是在樓上進邦公司辦的，一般電
    話則是在樓下亞洲通訊行辦的等語，均如前述。證人林商發亦證稱：乙○○有到
    進邦公司，申請書如何填寫，我不清楚等語。證人林性儀復證稱：是甲○○拿來
    給我辦的，後來乙○○來問我如何辦轉接大哥大，裝機當時沒裝電話，我沒收手
    續費，中華電信部分有收保證金。甲○○本身沒有跑電信局，我說沒有印章不能
    辦理，甲○○就要我先刻一個等語（詳原審卷六七頁）。又被告乙○○亦供承：
    甲○○不知丙○○身分證，是遺失身分證等語。足見被告甲○○所辯：其不知乙○○所交付辦理以丙○○名義申請行動電話是遺失身分證等語，洵非無據。
  (二)又被告乙○○申辦上揭市區電話及行動電話，其行動電話係由被告乙○○交付附
    表所示支票作為支付進邦公司貨款等情，業經被告乙○○供明在卷，復有進邦公
    司八十七年五月三日行動電話出貨單，及台灣中小企業銀行開元分行函、支票影
    本各乙份在卷可按（詳原審卷八八至八九頁）。由此可見，當時乙○○向甲○○
    確以一般程序購買行動電話，甚為明顯。以此言之，甲○○既依一般買賣方式，
    出售行動電話給乙○○，自難認其與乙○○間有共同偽造丙○○行動電話申請書
    必要。故縱令乙○○因事先未備印章，由被告甲○○囑林性儀代刻丙○○印章，
    以利申辦行動電話。然以其二人平日私交甚篤等情以觀，要屬常情。然尚難憑此
    即認甲○○明知乙○○所交付丙○○身分證為遺失證件。況申請市區電話使用，
    其申設地點未裝在申請人住所，素所常見。其暫借他人地址裝機，並以所購置行
    動電話轉接，係基於使用者便利需要，也符情理。況被告乙○○已迭次供稱：當
    時向被告甲○○表示借用裝機地點，係因朋友人搬到台南住，但因一時未找到地
    方等語，雖與甲○○所辯：乙○○表示有位親戚搬來台南，但還未找到地方，故
    暫把電話裝在我的營業所，略有不同。然既未有任何證據足證甲○○明知乙○○
    持丙○○遺失身分證辦理行動電話門號，自難遽以推認甲○○涉有偽造文書犯行
    。此外復查無其他積極證據，足證甲○○有何其犯行，應認其罪證不足，爰為無
    罪諭知。
三、原審以被告甲○○罪證不足，因予為無罪諭知。本院經核原判決關於甲○○部分
    認事用法，均無違誤。檢察官上訴意旨，猶執陳詞，指摘原判決不當，為無理由
    ，應予駁回。
據上論斷，應依刑事訴訟法第三百六十八條，判決如主文。
本案經檢察官李傳來到庭執行職務。
中    華    民    國      九十      年      十二      月      六        日
                      臺灣高等法院臺南分院刑事第五庭
                                      審判長法官  茆    臺    雲
                                            法官  蔡    長    林
                                            法官  董    武    全
右正本證明與原本無異。
被告甲○○部分檢察官如不服本判決，應於判決送達後十日內向本院提出上訴書。
                                      法院書記官  黃    全    忠
中    華    民    國      九十      年      十二      月      七        日
附錄法條：
刑法第二百十條
偽造、變造私文書，足以生損害於公眾或他人者，處五年以下有期徒刑。
刑法第二百十六條
行使第二百十條至第二百十五條之文書者，依偽造、變造文書或登載不實事項或使登
載不實事項之規定處斷。
附表
┌──┬────┬────┬───────┬──────┬──────┐
│編號│支票號碼│發票日期│金額（新台幣）│ 付  款  人 │發  票  人  │
├──┼────┼────┼───────┼──────┼──────┤
│01  │0000000 │87.05.18│  16,100 元   │台灣中小企銀│  蔡重智    │
│    │        │        │              │開 元 分 行 │            │
└──┴────┴────┴───────┴──────┴──────┘


司法院資訊處製作；財團法人民間司法改革基金會備份。
